臺灣臺北地方法院民事判決　　　　九十一年度訴字第六四七二號
　　原　　　告　戊○○
　　訴訟代理人　林淑惠律師
　　被　　　告　丙○○
　　　　　　　　丁○○
　　　　　　　　甲○○
　　訴訟代理人　古清華律師
　　　　　　　　曾志青律師
　　　　　　　　李佳霖律師
當事人間請求損害賠償等事件，本院於民國九十三年十二月十六
日言詞辯論終結，判決如下：
    主  文
被告丁○○應將座落台北市○○區○○街76號2樓房屋如附圖所示
之B 、C 部分遷讓返還原告及其餘公同共有人丁○○、蔡雪贏全
體。
原告其餘之訴駁回。
訴訟費用由被告丁○○負擔百分之十一，其餘由原告負擔。
本判決於原告以新台幣壹拾捌萬肆仟貳佰肆拾捌元為被告丁○○
供擔保後，得假執行；但被告丁○○如於假執行程序實施前，以
新台幣伍拾伍萬貳仟柒佰肆拾元為原告預供擔保後，得免為假
執行。
    事實及理由
壹、原告主張：
一、查座落台北市○○區○○段3 小段155 、156 地號土地，面
    積合計176 平方公尺，原是原告之父蔡景盛與其兄弟蔡景亮
    、蔡景祥、蔡景輝、蔡景明及丙○○6 人共有，各持有權利
    範圍6 分之1 。嗣兄弟6 人於65年間出資在其上建築10層樓
    房屋一棟，即現中正區○○段○ ○段329 至338 建號，門牌
    號碼台北市○○區○○街76號1 至10樓，並分別暫以自己或
    配偶、子女之名義登記為所有權人，惟實際上系爭土地、建
    物為兄弟6 人共有。
二、嗣原告之父蔡景盛與蔡景祥、蔡景輝、蔡景明及丙○○等6
    人，於76年10月25日協議分產，將上開76號1 至10樓建物，
    以每1 層樓配附座落土地所有權權利範圍10分之1 之方式，
    將其中1、2、7 樓（含地下室）及所座落上開2 筆土地所有
    權，權利範圍10分之3 分給原告之父蔡景盛，4 樓、9 樓及
    所座落上開2 筆土地所有權，權利範圍10分之2 分給蔡景祥
    ，3 樓、8 樓及所座落上開2 筆土地所有權，權利範圍10分
    之2 分給蔡景明，5 樓、10樓及所座落上開2 筆土地所有權
    ，權利範圍10分之2 分給蔡景輝，6 樓及所座落上開2 筆土
    地所有權，權利範圍10分之1 分給丙○○。且「批明各人持
    有不動產者將來所有權名義下需要變更時現有名義者無條件
    無償承諾、蓋章不得刁難情事。」，意即兄弟且應將登記在
    自己名下之系爭土地持分，依建物配附土地面積，移轉給其
    他兄弟或指定人。嗣後原告之父兄弟之間，即陸續依上開分
    產協議，互相將上開各分得之土地及建物分別以贈與或買賣
    方式移轉所有權予其自己或指定之子女或配偶。
三、原告之父依上開「昆仲協議分產紀錄」，應分得76號1 （含
    地下室）、2 、7 樓建物及系爭2 筆土地所有權，權利範圍
    各10分之3 （即各30分之9）。 惟76年10月25日兄弟協議分
    產時，登記在原告之父名下者，僅有76號2 樓建物及系爭2
    筆土地所有權，權利範圍6 分之1 （即30分之5）。 因此原
    告之父於兄弟協議分產時，仍有76號1 樓及7 樓建物所有權
    及上開系爭2 筆土地所有權，權利範圍各30分之4 登記在兄
    弟或其指定之人名下。其中76號7 樓建物所有權全部及上開
    2 筆土地所有權，權利範圍各30分之2 登記在親戚蔡星煜名
    下，另76號1 樓建物所有權全部及系爭2 筆土地所有權，權
    利範圍各30分之2 ，則登記在被告丙○○名下。因此被告丙○○依「昆仲分產協議紀錄」之約定，應將76號1 樓建物所
    有權全部及系爭2 筆土地所有權，權利範圍各30分之2 移轉
    登記歸原告之父蔡景盛所有，惟直至91年2 月8 日原告之父
    死亡前，上開土地、建物仍未移轉登記歸原告之父所有。
四、上開台北市○○街76號1 樓、7 樓建物所有權及系爭2 筆土
    地所有權，權利範圍各30分之4 雖登記在丙○○、蔡星煜等
    親戚名下，惟實際上均是原告之父蔡景盛在使用、收益及處
    分。其中7 樓係供原告之父與家人居住使用，1 樓及2 樓原
    則全部出租他人使用。足見，原告之父蔡景盛確為上開土地
    、建物之實際所有權人。嗣至81年6 月間原告之父蔡景盛始
    指示其兄弟逕將上開2 筆土地所有權，權利範圍各30分之2
    （即15分之1）， 以買賣之方式，移轉登記歸原告所有。另
    原告之父再於84年底又指示登記名義人蔡星煜，將76號7 樓
    建物所有權全部，以贈與之方式移轉登記至丁○○之子即被
    告甲○○名下歸其所有。
五、查上開原告之父所有，登記在被告丙○○名下之76號1 樓建
    物所有權及上開2 筆土地所有權，權利範圍各30分之2 ，被
    告丙○○明知原告之父蔡景盛，未指定留給特定子女，於蔡
    景盛死後，屬其遺產，應由原告及丁○○、蔡雪贏三人共同
    繼承（按蔡景盛生有前述子女三人，配偶蔡楊春連則已於
    8.日死亡）。竟於91年3 月26日與被告甲○○虛偽成立買
    賣契約，再於91年5 月23日以上開買賣為原因，將上開土地
    、建物所有權移轉登記為被告甲○○所有。
六、關於訴之聲明一部分：
  　(一)原告請求被告甲○○應塗銷附表一所示土地、建物，於91
      年5 月23日，經台北市建成地政事務所，以買賣為原因，
      所為之所有權移轉登記，回復為丙○○所有，其請求權基
      礎乃依據民法第87條第1 項前段、第184 條第1 項前段、
      第213條第1 項及第242 條之規定。
    　1.被告甲○○、丙○○於91年3 月26日就系爭附表一之土
        地、建物所為買賣債權契約行為及91年5 月23日以買賣
        為原因，所為所有權移轉物權契約行為，均為通謀虛偽
        意思表示，依民法第87條第1 項前段規定，應為無效。
        蓋查，系爭附表一之土地、建物為原告、乙○○及被告
        丁○○之父蔡景盛之遺產，已為被告等所承認，且被告
        丙○○於91年5 月23日將系爭土地、建物移轉登記為被
        告甲○○所有，據被告丙○○自承係因蔡景盛生前口頭
        交代於其死後要給長孫（此性質上應屬遺贈），其才如
        此辦理，足見，被告甲○○與丙○○就系爭土地、建物
        並無買賣之關係存在，已灼然至明。從而，被告甲○○
        與丙○○於91年3 月26日就系爭土地、建物所為買賣債
        權契約行為及91年5 月23日經台北市建成地政事務所，
        以上開買賣為原因，所為所有權移轉之物權行為，顯為
        虛偽不實，均為通謀虛偽意思表示，依民法第87條第 1
        項前段之規定應為無效。
    　2.系爭土地、建物為原告之父蔡景盛之遺產，暫以被告丙○○之名義登記信託保管，已為被告丁○○、甲○○於
        91年12月30日呈鈞院之答辯狀所自認。另被告丁○○、
        甲○○及丙○○，於92年8 月13所具聲請調查證據狀，
        請求鈞院傳訊證人蔡景明等，證明90年2 月四日蔡景盛
        親口交代應將台北市○○街76號1 樓在其死後給予長孫
        。姑不論原告否認蔡景盛有於90年2 月4 日為上開口頭
        交代，且經鈞院傳訊證人蔡景明、陳全金及蔡張蘭妹，
        到庭查證，渠等均未證明原告之父有於90年2 月四日為
        上開口頭交代。且原告之父於生前縱有口頭交代被告丙○○應將上開房地於其死後給予長孫即被告甲○○，其
        行為性質上應屬以口述遺囑之方式贈與遺產。此顯與遺
        囑之要件不符，根本不生遺囑之效力。又若非遺囑，亦
        應為委任關係。而按委任關係，因當事人一方死亡而消
        滅，民法第550 條前段定有明文。則被告丙○○亦無權
        再依委任關係處分系爭不動產。惟被告等上開主張，適
        足證明，系爭附表一所示不動產確為蔡景盛之財產。足
        見，系爭不動產，於蔡景盛死後自屬蔡景盛之子女即原
        告、被告丁○○及乙○○公同共有。被告丙○○於原告
        之父死後，與甲○○以虛偽買賣之方式，將系爭不動產
        之所有權移轉登記為甲○○所有，並由被告甲○○取得
        使用、收益權，顯已侵害到原告戊○○及乙○○、丁○○就系爭不動產之權利，則原告及乙○○、丁○○等公
        同共有人自得依民法第184 條第1 項、第213 條之規定
        ，請求被告甲○○回復原狀，即塗銷系爭附表一所示土
        地、建物，於91年5 月23日經台北市建成地政事務所，
        以買賣為原因，所為之所有權移轉登記，回復登記為丙○○所有。
    　3.另被告甲○○、丙○○於91年5 月23日就系爭附表一所
        示土地、建物所為移轉所有權之物權行為縱非通謀虛偽
        意思表示而無效。惟因渠等於91年3 月26日，就上開不
        動產所為之買賣債權契約行為，既為虛偽不實，應屬通
        謀虛偽意思而為無效，則渠等於91年5 月23日就系爭土
        地、建物所為所有權移轉之原因，顯已不存在，足見，
        被告丙○○自得依民法第179 條不當得利之規定，請求
        被告甲○○塗銷上開不動產所有權移轉登記之行為，回
        復登記為被告丙○○名義，惟被告丙○○怠於行使上開
        權利，原告及其他公同共有人為保全債權，亦得依民法
        第242 條之規定，代位被告丙○○，向被告甲○○請求
        塗銷系爭附表一土地、建物之所有權移轉登記，回復登
        記為丙○○名義。另被告丙○○無論係因蔡景盛口頭交
        代之遺囑行為或委任關係而處分系爭不動產，因該遺囑
        與法定要件不符而無效，及委任關係因委任人死亡而消
        滅。足見，被告丙○○已無權再處分系爭不動產，因此
        其就系爭不動產所為上開處分行為，對原告即丁○○、
        乙○○等均不生效力。從而，原告亦得依民法第179 條
        不當得利之規定，請求被告甲○○塗銷上開不動產所有
        權移轉登記之行為。
  　(二)原告請求被告丙○○將系爭附表一所示土地、建物所有權
      移轉登記為原告、丁○○、乙○○公同共有，其請求權基
      礎乃依據信託之關係，請求返還信託物及依據原告之父蔡
      景盛與被告丙○○等「昆仲協議分產紀錄」之約定，並以
      公同共有物所有權人之身份請求。
    　1.查系爭附表一所示土地、建物，被告丁○○、甲○○既
        承認係屬蔡景盛之財產，暫登記丙○○名下信託保管。
        而按「所謂信託行為，乃指委託人授與受託人超過經濟
        目的之權利，而僅許可受託人於經濟目的範圍內行使權
        利之法律行為而言。其信託關係因委託人信賴受託人代
        其行使權利而成立（參照最高法院66年臺再字第42號判
        例），以當事人間之信任關係為基礎，參照民法第550
        條之規定，於委託人死亡時，信託關係當然終止，此時
        委託人之繼承人得依繼承各有關規定對受託人請求返還
        受託之財產。」。查蔡景盛於91年2 月8 日死亡，則其
        與被告丙○○間就系爭附表一所示不動產之信託關係，
        應已終止。原告及丁○○、乙○○為蔡景盛之繼承人，
        自得請求被告丙○○返還信託財產，將系爭附表一所示
        不動產移轉登記為渠等公同共有。
    　2.退萬步言，蔡景盛與被告丙○○間就系爭附表一所示不
        動產之登記名義縱非屬信託關係。因原告曾徵得乙○○
        同意，於91年6 月23日，以永春郵局199 郵局存證信函
        ，第801 號函催請被告丙○○將原告之父個人持有之上
        開房地歸還丁○○、乙○○及戊○○等蔡景盛家屬，此
        有存證信函影本可證，亦為被告等所不爭執。另被告丙○○自承於90年2 月4 日蔡景盛口頭交代應將76號1 樓
        在其死後給予長孫，且於本件審理中被告等均仍承認系
        爭房地為蔡景盛遺產，足見，被告丙○○始終承認上開
        76號1 樓房地，依「昆仲協議分產紀錄」為原告之父蔡
        景盛所有，原告之父對伊有變更名義登記請求權存在，
        因此，原告自得依繼承及上開「昆仲協議分產紀錄」之
        約定，並以公同共有物所有權人之身份，請求被告丙○○將系爭附表一所示土地、建物所有權移轉登記為原告
        、丁○○、乙○○公同共有。
    　3.被告抗辯原告主張之兄弟分產協議契約依法已罹於時效
        ，故原告不得以此為請求之依據。蓋原告起訴之時，距
        分產協議契約成立生效之日已逾民法規定之請求權時效
        15年期間，亦有誤會，蓋查：
      　(1)按「信託契約成立後，得終止時而不終止，並非其信
          託關係當然消滅。上訴人亦必待信託關係消滅後，始
          得返還信託財產。故信託財產之返還請求權消滅時效
          ，應自信託關係消滅時起算」，最高法院著有67年台
          上字第507 號判例參照。查本建系爭76號1 樓房屋及
          其座落基地台北市○○區○○段3 小段155 、156 地
          號，權利範圍各30分之2 土地，原告之父自兄弟分產
          至其死亡止並未向被告丙○○終止信託關係。足見，
          至91年2 月8日蔡景盛死亡之日止，蔡景盛就上開房
          地與被告丙○○之信託關係並未消滅。則依上開最高
          法院判例意旨，在此之前並無信託財產返還請求權存
          在，從而，被告主張原告之信託財產返還請求權已罹
          於時效，亦有誤會。
      　(2)復按消滅時效因請求、承認或起訴等事由而中斷。時
          效中斷者，自中斷事由終止時，重行起算，民法第
          129條第1 項、第137 條第1 項定有明文。查本件原
          告經乙○○同意，已於91年6 月23日以永春郵局199
          郵局存證信函第801 號函催請被告丙○○將原告之父
          個人持有之上開房地歸還丁○○、乙○○及戊○○等
          蔡景盛家屬，此有存證信函影本可證。足見，原告於
          時效完成前已向被告丙○○為請求，從而，其請求權
          時效應因請求而中斷。另被告丙○○自承於90年2 月
          4 日蔡景盛口頭交代應將76號1 樓在其死後給予長孫
          。足見，於92年2 月4日被告丙○○仍承認上開76號2
          樓房地為原告之父蔡景盛所有，因此本件應無時效消
          滅之問題。
七、關於訴之聲明二之部分：
    (一)原告請求被告甲○○應將台北市○○區○○街76號1 樓房
      地全部遷讓返還原告及丁○○、乙○○等公同共有人，其
      請求權基礎乃依據民法第767 條、第828 條第2 項之規定
      。查系爭76號1 樓房地應屬原告、丁○○、乙○○等公同
      共有，已如前述。被告甲○○於91年5 月23日非法登記取
      得上開房地所有權後，即擅自與上開房地之原承租人終止
      租約，將上開房地收回自行開店，則被告甲○○顯係無權
      占有上開房地，原告、丁○○、乙○○自得基於公同共有
      物所有權人之地位，請求被告甲○○將上開房地遷讓返還
      公同共有人全體。
  　(二)原告請求被告甲○○自91年5 月23日起至返還上開土地、
      房屋之日止，按月給付原告及丁○○、乙○○等公同共有
      人新台幣10萬元，其請求權基礎為依據民法第179 條不當
      得利之規定。查被告甲○○無權占有上開房地，獲有相當
      於租金之不當利益，致原告與丁○○、乙○○受有損害。
      原告等自得請求被告甲○○返還所受不當利益予原告於丁○○、乙○○等公同共有人全體。
八、關於訴之聲明三部分：
  　(一)原告請求被告丁○○應將座落台北市○○區○○街76號 2
      樓房屋遷讓返還原告及公同共有人全體。其請求權基礎為
      依據民法第767 條及第828 條第2 項之規定。
      1.查上開76號2 樓房地現為原告、丁○○、乙○○等公同
        共有，有土地、建物登記簿謄本可稽。足見，原告、丁○○及乙○○均為上開公同共有房地之所有權人。復按
        公同共有物之處分及其他之權利行使，應得公同共有人
        全體之同意。民法第828 條第2 項後段定有明文。查被
        告丁○○未經原告及乙○○等公同共有人全體同意，自
        91年2 月8 日父親蔡景盛死亡後即完全占用上開房地，
        足見，其顯係無權占有，已侵害原告及其他公同共有人
        就上開房地之公同共有權利。原告自得依民法第767 條
        、第828 條第2 項之規定，請求被告丁○○將上開房地
        遷讓返還原告及公同共有人全體。
    　2.被告丁○○辯稱，90年2 月4 日，證人蔡景明、蔡張蘭
        妹、陳全金等人，至蔡景盛之住所，蔡景盛口頭交代，
        懷寧街76號2 樓，應給長子，且被告自87年間開始，就
        已經居住使用是開房子迄今，被告在其父親生前，即已
        經獲得父親同意以無償使用方式使用上開房屋，非無權
        占有，亦不足採：
      　(1)系爭台北市○○街76號2 樓房地，於蔡景盛死後，被
          告丁○○已將之辦理繼承登記為原告、被告丁○○、
          乙○○公同共有，有土地、建物登記謄本在卷可稽，
          足見，被告此一抗辯不實。
        (2)系爭台北市○○街76號2 樓房屋，原告父親蔡景盛生
          前是將前段租給親戚，租金由蔡景盛收取，後段始由
          被告丁○○使用，業據證人乙○○於鈞院92年8 月11
          日訊問時，到庭證述屬實，並核與證人陳全金於鈞院
          93年4 月8 日訊問時，到庭證稱：「‧‧蔡景盛一直
          住在7 樓，直到過世，至於丁○○住2 樓後面房間及
          7 樓，‧‧2 樓前面是租給文瑞印刷作排字間使用‧
          ‧」，及證人蔡范春香於同日到庭證稱：「當時76
          號2 樓剛開始是全部作倉庫用，後來又分前、後段，
          因為我大伯的兒子即丁○○自己要用，丁○○住多久
          不清楚，前段是我在使用，在91年我還給丁○○，現
          在如何使用我不清楚。我在使用時有付租金約2 萬元
          ，先前蔡景盛過世前我交給蔡景盛本人，蔡景盛過世
          後我是交給丁○○。在丁○○尚未住進來之前是2 萬
          元，在分前、後段丁○○住進來後，我每個月租金1
          萬3 千元‧‧」相符。足見，被告所辯與事實不符，
          而不足採。
    (二)另被告丁○○自91年2月9日起即無權占用上開房地，受有
      相當於租金之不當利益，致原告及其他公同共有人受有損
      害。關於此原告則依民法第179條之規定，請求被告返還不
      當利益。按「繼承人有數人時，在分割遺產前，各繼承人
      對於遺產全部為公同共有，固為民法第1151條所明定，惟
      各繼承人對於遺產所屬之各個權利義務，在分割之前仍有
      潛在的物權的應有部分，繼承人相互間，其權利之享受與
      義務之分擔，應以應繼分之比例為計算之標準（民法第11
      53條第2 項參照）。本件情形，繼承之房屋尚未分割，如
      繼承人丙並未委任繼承人乙管理該繼承房屋，而由乙單獨
      占用，則丙以其逾越範圍使用為由，訴請乙返還至騰空半
      幢房屋止之不當利益，自非無理」。最高法院91年台上字
      第2329號判決同此見解。經查，系爭76號2 樓繼承之房屋
      尚未分割，被告丁○○承認目前由其全部單獨占用中，則
      其顯已逾越範圍使用，而獲有相當於租金之不當利益，揆
      諸上開司法院研究意見，原告自得請求被告丁○○返還不
      當利益。
九、關於訴之聲明四部分：
  　(一)請求核定被告甲○○就分別占有座落台北市○○區○○段
      3 小段155 地號及156 地號土地，面積依序為10‧46平方
      公尺、1 ‧27平方公尺，合計11‧73平方公尺，自86年11
      月1日起至終止占有之日止，每月應給付原告如附表二Ａ
      、Ｂ、Ｃ欄所示每月之租金額。其請求權基礎為依據民法
      第425 條之1 第1 項前段、第2 項之規定。按土地及其土
      地上之房屋同屬一人所有，而僅將土地或僅將房屋所有權
      讓與他人，或將土地及房屋同時或先後讓與相異人時，土
      地受讓人或房屋受讓人與讓與人間，或房屋受讓人與土地
      受讓人間，推定在房屋得使用期限內，有租賃關係。前項
      情形，其租金數額當事人不能協議時，得請求法院定之。
      民法第425 條之1 第1 項前段、第2 項定有明文。經查，
      座落台北市○○區○○街76號7 樓房屋及土地原均屬原告
      之父蔡景盛所有，為兩造所不爭執。原告之父為恐子女不
      當處分房地，將應配附上開房屋之155 、156 地號土地所
      有權，權利範圍各10分之1 （即30分之3）， 其中30分之
      2 ，即155 地號土地面積10‧46平方公尺，一五六地號土
      地面積1 ‧27平方公尺，合計11‧73平方公尺，於81年8
      月6 日移轉登記至原告名下，歸原告所有，餘權利範圍30
      分之1 則仍保留在蔡景盛自己名下。嗣再於85年1 月29日
      將系爭台北市○○區○○街76號7 樓建物所有權（即台北
      市○○區○○段3 小段335 建號）贈與被告甲○○，歸其
      所有。足見，上開房地原即同屬蔡景盛一人所有，蔡景盛
      先將土地讓與原告，再將房屋讓與被告甲○○，即將原屬
      同一人所有之土地及其上之房屋所有權先後讓與相異之人
      ，則依上開民法規定，本件於房屋受讓人即被告甲○○，
      與土地受讓人即原告間，應推定在系爭懷寧街76號7 樓房
      屋得使用期限內，有租賃關係存在。而原告向被告甲○○
      請求給付使用系爭土地之對價，已為被告所拒絕。足見，
      兩造即有租金數額當事人不能協議之情事，從而，原告自
      得依上開民法規定訴請法院判決核定租金數額。
    (二)被告抗辯原告未舉證證明其係系爭76號7 樓土地所有權人
      ，而依民法第425 條之1 規定向被告甲○○請求租金，顯
      未盡舉證責任，顯有誤會。蓋查：系爭76號7 樓房地原確
      屬原告之父蔡景盛所有，業據原告提出「昆仲協議分產紀
      錄」影本為證，且為被告丁○○、甲○○於91年12月30日
      答辯狀所自認。而系爭76號建物計有1 至10樓，並共同座
      落在台北市○○區○○段3 小段155 及156 地號基地上，
      現分屬原告之父蔡景盛兄弟或其配偶、子女所有。而上開
      1 至10樓建物每間各配附上開土地面積，權利範圍30分之
      3 ，業據原告於起訴時已詳為說明並製表，且提出土地、
      建物登記簿謄本為證。而原告之父蔡景盛於76年10月25日
      昆仲協議分產時，取得76號1 樓、2 樓及7 樓3 間房地，
      則其就上開155 、156 地號基地面積，應配附取得權利範
      圍各30分之9 ，而實際上至原告之父蔡景盛91年2 月8 日
      死亡時止，上開土地登記在其名下者，僅權利範圍6 分之
      1 。（即30分之5）。 另30分之4 分別登記在被告丙○○
      及其他兄弟或其指定之人名下，其中登記丙○○名下者，
      其已於91年5 月23日連同76號1 樓建物一併移轉給被告甲○○。而登記在原告父親蔡景盛名下之系爭2 筆土地所有
      權，權利範圍30分之5 ，其中權利範圍30分之3 應配附登
      記其名下之76號2 樓房屋，另權利範圍30分之2 ，其中30
      分之1 自應與原告所取得之系爭2 筆土地權利範圍各30分
      之2 土地共同配附76號 7 樓房屋，餘 30分之1 再配附76
      號1 樓房屋。則被告抗辯原告未舉證其係7 樓土地所有權
      人，顯有誤會。
十、關於訴之聲明五部分：
    原告請求被告甲○○給付訴之聲明第5 項之金額，乃依據民
    法第425 條之1 第1 項前段規定之租賃關係及依鈞院核定之
    租金數額為計算基礎。按「關於請求法院核定地租部分，其
    訴之性質為形成之訴關於請求給付地租部分，其訴之性質
    為給付之訴，為達訴訟經濟目的，上訴人固非不得同時提起
    上開形成之訴及給付之訴，然必先經法院核定地租數額後，
    上訴人始得據以請求被上訴人如數給付」，最高法院81年度
    台上字第2847號裁判意旨可資參照。從而，原告於鈞院核定
    租金數額之同時，自得請求被告甲○○給付訴之聲明第5 項
    之租金。
十一、聲明：(一)被告甲○○應塗銷附表一所示土地、建物，於91
      年5 月23日經台北市建成地政事務所，以買賣為原因，所
      為之所有權移轉登記，回復登記為丙○○所有。被告丙○○應將上開附表一所示土地、建物所有權移轉登記為原告
      、丁○○及乙○○公同共有(二)被告甲○○應將台北市○○
      區○○街76號1 樓（含地下室）房地全部遷讓返還原告及
      丁○○、乙○○等公同共有人；並自91年5 月23日起至返
      還上開土地、房屋之日止按月給付原告及丁○○、乙○○
      等公同共有人新台幣10萬元。(三)被告丁○○應將座落台北
      市○○區○○街76號2 樓房屋遷讓返還原告及公同共有人
      全體。並應給付原告新台幣54224 元及自起訴狀繕本送達
      翌日起至清償日止按年息百分之5 計算之利息。及自91年
      10月9 日起按月給付原告新台幣7746元。(四)請求核定被告
      甲○○就占有座落台北市○○區○○段3 小段155 地號及
      156 地號土地，面積依序為10‧46平方公尺、1 ‧27平方
      公尺，合計11‧73平方公尺，自86年11月1 日起至終止占
      有之日止，每月應給付原告如附表二Ａ、Ｂ、Ｃ欄所示每
      月之租金額。(五)被告甲○○應給付原告新台幣601118元及
      自91年11月1 日起至終止占有之日止各按月給付原告如附
      表二Ｃ欄所示之租金。(六)訴訟費用由被告負擔。(七)第一、
      二、三、四、五項聲明原告願供擔保，請准宣告假執行。
貳、被告主張：
一、被告丙○○為原告戊○○之六叔。被告丁○○為原告戊○○
    之長兄。被告甲○○為原告戊○○之姪兒。查本件原告戊○○，就其父蔡景盛先生之財產等事，起訴控訴被告丙○○、
    丁○○及甲○○3 人損害賠償事件。其中被告丙○○為原告
    戊○○之六叔，其中蔡景盛排行長兄、丙○○排行老六。蔡
    景盛生前育有3 名子女，丁○○為長子、蔡雪贏為長女，原
    告戊○○為次子。因而，被告丁○○為原告戊○○之長兄。
    被告甲○○為被告丁○○之子，故為原告戊○○之姪兒。有
    關此一親族親等關係，原告與被告3 人均不爭執，合先敘明
    。
二、蔡景盛於91年2月8日過世，此一事實兩造均不爭執。而蔡景
    盛先生生前多次向被告丙○○以及其他蔡家親人鎮重託付，
    委託指示被告丙○○應於蔡景盛去世後，將其台灣的財產給
    長孫甲○○。原告長年居住國外，宣稱自己在國外取得多個
    碩士與博士學位，因此，原告對於其父親在台灣的財產之處
    理與收益，僅在原告偶而回台期間，或與其父親或母親討論
    。然而，事實上原告之父蔡景盛先生，生前由於自己的二兒
    子常常不在台灣，其夫妻日常生活每逢假日，多由被告丙○○夫妻以及蔡景盛的義子陳全金，一同開車帶著蔡景盛四處
    遊玩，幾人的感情也最為親近。因而，蔡景盛許多財務及財
    產處理之事，均交代委由被告丙○○以及義子陳全金處理。
    蔡景盛生前多次向被告丙○○託付表示，其在台灣的財產其
    中包含本件系爭之標的物即台北市○○街76號1 樓房屋及土
    地應有部分，應在蔡景盛去世後，全部移轉給長孫甲○○，
    歸甲○○所有。其中本件系爭房屋懷寧街76號1 樓預定給予
    甲○○之事，蔡景盛此一決定，除了對長孫甲○○的特殊的
    疼愛外，並慮及被告甲○○身為蔡景盛這一房的長孫，依照
    蔡景盛等客家人與中國人之傳統習俗，將來蔡景盛均要由被
    告甲○○來祭拜，以及負責其他所有祖先祭祀、家族事項等
    等處理。因此，蔡景盛當然不能免俗將其財產中獨自劃出部
    分移轉給長孫，此為中華文化中承襲已久的習俗。當然，對
    於兄長蔡景盛這樣的多次慎重託付，被告丙○○義不容辭應
    允，使兄長得以安心安養晚年。蔡景盛見自己的指示託付多
    次承六弟丙○○慨然應允，故心中方才安心。
三、丙○○為求履行蔡景盛生前指示，於蔡景盛去世後，將懷寧
    街76號1 樓房屋及土地於91年3 月間，依照蔡景盛指示移轉
    過戶予甲○○。蔡景盛先生去世後，被告丙○○除了依照蔡
    景盛生前的指示方式，為蔡景盛舉行其生前所指定的葬禮外
    ，丙○○即依照蔡景盛生前的指示，將懷寧街76號1 樓房屋
    全部，以及前開房屋所座落之基地台北市○○區○○段3 小
    段第155 地號土地應有部分30分之2 ，以及台北市○○區○○段3 小段第156 地號土地應有部分30分之2 ，均依照蔡景
    盛生前託付91年3 月26日移轉過戶予甲○○名下。此一移轉
    過戶行為，均經甲○○瞭係為其先祖父蔡景盛生前所交代之
    事，經甲○○瞭解應允後，雙方方至地政事務所辦理相關移
    轉登記事項，合先序明。
四、系爭房屋懷寧街76號2 樓，被告丁○○在蔡景盛生前就居住
    於其中，為蔡景盛以不定期無償借貸與丁○○居住使用。本
    件系爭房屋懷寧街76號2 樓為一戶房屋，被告丁○○於蔡景
    盛生前自美國返台居住，因見蔡景盛身體狀況不佳，均是由
    丁○○負責蔡景盛的各項生活起居及就醫等事，為求就近照
    顧方便，又因蔡景盛生前一直居住在懷寧街67號7 樓之中，
    故丁○○在父親的同意下，即以懷寧街76號2 樓以無償借貸
    之方式居住其中，並且雙方未約定返還期限。
五、被告丙○○移轉懷寧街76號1樓房屋及台北市○○區○○段3
    小段第155地號土地應有部分30分之2，以及台北市○○區○○段3小段第156地號土地應有部分30分之2與被告甲○○，均
    係依照蔡景盛生前之信託與指示：
    (一)原告在本件起訴及審理程序中，一再主張並自認懷寧街76
      號1 樓房地為蔡景盛與被告丙○○信託契約中之信託財產
      。本件原告請求標的即原告更正後訴之聲明第1 項與第2
      項所請求之標的，為懷寧街76號1 樓房屋（含地下室）及
      台北市○○區○○段3 小段第155 、156 地號貳土地各應
      有部分30分之2 ，原告在其多次的書狀中均表示此一房地
      均為蔡景盛生前與被告丙○○生前信託契約中所約定之信
      託財產，依民事訴訟法第279 條第1 項，被告自認前述76
      號1 樓房地為蔡景盛信託於被告丙○○之信託財產，無庸
      舉證。故原告起訴所主張之標的，為原告父親蔡景盛先生
      於生前與被告丙○○所訂立之信託契約中之信託財產，由
      蔡景盛依照信託約定將前述房地信託登記於被告丙○○名
      下。
    (二)被告丙○○依照其與蔡景盛之信託契約約定，依信託契約
      委託人蔡景盛生前指示，將信託財產移轉於被告甲○○所
      有，並無違約與違法。按懷寧街76號1 樓房屋及台北市○○區○○段3 小段第155 及156 貳筆地號土地各應有部分
      30 分 之2 ，既係原告之父蔡景盛與被告丙○○於蔡景盛
      生前即已訂立之信託契約之信託財產，被告丙○○身為信
      託契約中之受託人，依照其與蔡景盛間信託契約之意旨，
      應將信託財產依照委託人蔡景盛之指示予以處理，自無違
      法可言。
    (三)依照我國最高法院91年度台上字第1022號民事判決：「信
      託行為有效成立後，即以信託財產為中心，而有其獨立性
      ，除當事人另有訂定外，不宜因自然人之委託人或受託人
      死亡、破產或喪失行為能力等情事而消滅。故信託法第八
      條第一項規定：『信託關係不因委託人或受託人死亡、破
      產或喪失行為能力而消滅。但信託行為另有訂定者，不在
      此限。』，雖該法係於民國85年1 月26日始經公佈施行，
      但上開規定，對於在該法施行前成立之信託行為，仍應以
      之為法理而予以適用。」。故本件蔡景盛與被告丙○○間
      所成立之信託契約，雖其成立之時間在我國信託法公佈實
      施之前，縱不論本件信託契約是否應依照信託法之規定處
      理，如鈞院認為本件蔡景盛與丙○○間所成立之信託契約
      不得直接適用信託法之規定，然而依據前開最高法院之判
      決，亦應將我國信託法之規定以法理作為解釋本件信託契
      約爭執之準據。
    (四)按原告一再在其書狀中指陳，本件系爭房屋與土地係其父
      信託予被告之信託財產，其父與被告丙○○於其父親生前
      即成立信託關係。並原告又主張「信託契約」法律上應類
      推民法上之委任契約規定。故本件信託關係因其父蔡景盛
      死亡而終止。而依照我國信託法第8 條第1 項及前述最高
      法院之民事裁判可證，被告一再抗辯信託關係不因委託人
      之死亡而消滅之法理，對於民國85年1 月信託法施行前所
      成立之信託關係，亦可以法理解釋適用。故原告主張被告
      丙○○與原告父親蔡景盛間，就本件系爭房地所成立之信
      託契約，因蔡景盛死亡而消滅顯然無據，應予駁回。
    (五)縱信託契約類推適用委任規定，信託契約應適用我國民法
      550 條但書，因其委任事物之性質不能消滅，故無同條前
      段之適用。縱然法律上得以類推，是否本件信託契約之終
      止，應如原告所主張信託關係終止得類推適用我國民法第
      550 條前段，尚有疑義。按信託關係其所重者，為信託財
      產之管理或處理。綜觀國內外法治，信託契約多約定在信
      託人死亡後對於信託財產之處理與管理方式。故信託契約
      其中有一個非常重要的特質在於處理委託人身故後之財產
      問題。此有信託法學者方嘉麟之論述可證：「．．．．信
      託關係具體內容悉依信託契約之規定。契約內容因可千變
      萬化，不受物權法定主義拘束，差尚有受託人的設計委託
      人無須擔心死後乏人執行信託條款，其彈性變化程度可為
      僅受限於人類想像空間。所以英美實務上相當比例之信託
      為百年以上安排。不但如此，由於子孫分配財產多寡皆取
      決於信託條款而此為委託人所訂立，委託人自得經由信託
      影響（控制）後代子孫之行為模式乃至生活方式。」，故
      由此信託本質即可明證，信託契約中有關信託契約之終止
      或消滅，不應類推適用民法第550 條前段。更何況我國民
      法第550 條第但書亦明文訂定：契約另有訂定或因委任事
      物之性質不能消滅者，不在此限。故本件信託關係之終止
      ，是否得及如原告所言以此跳躍式方式直接類推適用前述
      民法第550 條第前段之規定上有可議之處，顯不足採應予
      駁回。
    (六)原告在其所提出之法院見解中曾援引最高法院66年台再字
      第42號判例，就信託之本旨提出其佐證。然而，前開判例
      ，在91年10月1 日業經最高法院決議不在援用。其理由也
      是由於85年業已公佈施行信託法。
六、原告主張被告丙○○與被告甲○○，就76號1 樓房地移轉所
    有權之債權契約與物權契約均為通謀虛偽意思表示無效，顯
    無理由：
    (一)查被告丙○○依照與蔡景盛間之信託契約約定，遵照蔡景
      盛之指示，將信託財產及系爭之76號1 樓房地移轉登記予
      該信託契約中之蔡景盛生前所指定之信託財產受益人甲○○名下，由甲○○取得所有權，均係依照信託契約約定而
      行，其債權行為及物權行為均為有效。按系爭房地登記於
      被告丙○○名下之時，並無信託法。故依照當時之土地登
      記規則規定，被告丙○○雖基於信託之關係，將系爭房地
      登記在自己名下，但無法在土地登記簿上以信託名義登記
      。並且又因此一關係成立於信託法施行之前，故於被告丙○○欲移轉系爭房地予甲○○名下時，僅得以買賣之登記
      名義移轉。此乃因法律規定不足所致，故被告丙○○與甲○○二人就移轉系爭房地之債權行為與物權行為並無通謀
      虛偽之意思表示。故並無民法第87條第1 項適用。依照我
      國民法第87條第2 項：「虛偽之意思表示，隱藏他項法律
      行為者，適用關於該項法律行為之規定。」。故設若鈞院
      認為丙○○與甲○○間就移轉系爭房地之行為，確有通謀
      虛偽之情者，亦應依照前開民法第87條第2 項規定，依照
      二人心中之真意及該買賣契約所隱藏之移轉信託財產之真
      意，適用有關信託契約及信託法之規定。
    (二)被告甲○○取得系爭房地，有法律上原因，故並無不當得
      利，再就該房地移轉所有權之物權行為，被告丙○○與甲○○自始均有移轉所有權之合意，並無任何通謀虛偽意思
      表示。原告一再主張該移轉所有權行為有87條第1 項之情
      事，在原告無法提出其他事證下，其主張顯不可採。有鑑
      於此，設若鈞院仍然認定丙○○與甲○○間就76號1 樓房
      地之買賣契約依照民法第87條第1 項規定而無效者，但二
      人之移轉該房地所有權之物權行為，並無任何通謀虛偽意
      思表示，仍為有效，無民法第87條第1 項之適用。
七、被告丁○○使用76號2 樓房屋乃基與父親蔡景盛生前成立之
    不定期無償使用借貸契約。該借貸契約現仍繼續有效，被告
    丁○○並無不當得利：
    (一)依據我國民法第464 條：「稱使用借貸者，為當事人一方
      以物交付他方，而約定他方於無償使用後返還其物之契約
      。」；同法第470 條第1 項亦規定：如該使用借貸係屬未
      定期限者，應於借貸目的使用完畢時返還之。查本件系爭
      房屋懷寧街76號2 樓，雖登記為蔡景盛財產，然而由於原
      告戊○○長年身處國外，在其父晚年無法在父親及母親身
      旁侍奉湯藥。均由被告丁○○及丁○○之子甲○○日日晨
      昏定省。同時，原告父親蔡景盛為使長子免於奔波之苦，
      故蔡景盛生前即將系爭房屋懷寧街76號2 樓無償給被告丁○○居住使用，並且並未約定使用期限及歸還期限，此一
      事實為蔡氏親族每一成員所週知，並且也卻為我國社會習
      俗。並且蔡景盛生前將二樓房屋無償借貸予被告丁○○使
      用之事，有多名證人可證。蔡景盛之義子、或為蔡景盛之
      兄長、或為蔡景盛之長女、或為蔡景盛之弟妹，一再證稱
      蔡景盛生前乃係居住在懷寧街76號7 樓，丁○○自美國回
      台後就住在懷寧街76號2 樓，此顯與原告在起訴狀中一再
      堅持其父生前均居住在2 樓，而非7 樓不符。由此更可足
      證，原告竟對自己的父親與母親生前自民國60年間至民國
      80年間近30年時光所居住的處所，混淆誤記並一再堅稱為
      懷寧街76號2 樓。考究其因，或可能原告久居國外，少有
      回台對父母盡孝，故對於父母親數十年之居所均已淡忘；
      或可能原告為求本件訴訟勝訴，竟然昧於事實為求向自己
      兄長丁○○請求數萬元之租金，而顛倒事實臨訟謊稱。姑
      不論為何，均足以顯證原告訴之聲明第三項請求被告丁○○支付租金之事實，顯不實在。更可證被告丁○○使用系
      爭房屋懷寧街76號2 樓，乃係本於與父親蔡景盛生所訂立
      之不定期無償借貸契約，自為有權使用非無權佔有。
    (二)原告本於繼承人之身份請求本件訴訟，故應繼承其父親與
      被告丁○○間之不定期無償使用借貸契約至明。原告既為
      蔡景盛之法定繼承人，故當然一併繼承蔡景盛生前與被告
      丁○○間就系爭懷寧街76號2 樓之無償使用借貸契約關係
      ，必須一併概括繼承承受，此為我國民法第1148條所明訂
      。因而被告丁○○本於前述民法第464 條之規定，依照使
      用借貸關係合法使用2 樓房屋，係屬有權使用。
    (三)被告對懷寧街76號2 樓之不定期無償使用借貸契約仍屬繼
      續有效，原告等公同共有人未依法終止前，被告丁○○仍
      得無償使用至明原告一再主張其本於蔡景盛法定繼承人之
      身份，對系爭懷寧街76號2 樓房屋與被告丁○○、案外人
      蔡雪贏三人公同共有，故依照前開民法規定，原告與被告
      丁○○及案外人乙○○三人公同共同繼承其父蔡景盛與丁○○間之使用借貸契約關係，並應繼受蔡景盛在該不定期
      無償使用借貸契約中之一切義務。
    (四)依民法第828 條第2 項規定及我國法院之歷來見解，原告
      未經公同共有人全體同意起訴，實屬法所不許，原告既本
      於蔡景盛先生之繼承人之身份提起本件訴訟，並本於繼承
      人之身分請求被告丁○○給付租金及不當得利等語云云。
      然依照我國民法第828 條第2 項規定，繼承人之公同共有
      關係中，各繼承人對於公同共有物之處分及權利之行使，
      應得公同共有人全體之同意。再依據最高法院台上字第33
      10號判決：「公同共有物之處分及其他權利之行使，應得
      公同共有人全體之同意，為民法第828 條第2 項所明定。
      而同法第821 條關於分別共有課共有人得就共有物之權利
      ，不為本於所有權之請求之規定，於公同共有並不適用之
      。上訴人未經全體繼承人之同意，即行提起關於公同共有
      權利之訴訟，自屬不可准許。」。今懷寧街76號2 樓房屋
      既為蔡景盛先生之遺產，由原告及被告丁○○與案外人蔡
      雪贏3 人共同繼承，依法為其3 人之公同共有財產。故對
      於76號2 樓房屋之各項權利行使，包括請求租金、請求不
      當得利等等行為，應得公同共有人『全體』同意，方得為
      之。今被告丁○○不論於起訴前、本件審理中並且至今，
      均對於原告戊○○就懷寧街76號2 樓房屋之各項權利主張
      ，一再表示不同意。並且也不同意終止系爭之不定期無償
      使用借貸契約，被告更不同意原告戊○○對自己起訴主張
      請求租金及不當得利等行為，故依照民法第828 條之規定
      ，原告不得提起本項請求至明。在此一使用借貸關係未合
      法終止前，被告丁○○並無無權佔用系爭房屋之事實，更
      無所謂之不當得利。
八、原告僅為30分之1 應有部分之共有人，未依照民法第820 條
    之規定未得其他共有人之同意提起本項請求，顯不合法，應
    與駁回。按依我國民法第820 條：「共有物，除契約另有訂
    定外，由共有人共同管理之。」；又依最高法院86年台上字
    第3020號判決：「民法第818 條所稱各共有人，按其應有部
    分對於共有物之全部，有使用、收益之權者，係指各共有人
    得就共有物全部於無害他共有人之權利限度內，按其應有部
    分行使用益權而言，至共有人對於共有物特定部分之使用收
    益，仍須徵得其他共有人之全體同意，非謂共有人對於共有
    物之全部或任何一部有自由使用受益之權利。共有土地之出
    租屬共有物之管理行為，依民法第820 條第一項規定，除契
    約另有訂定外，由共有人全體共同為之，如共有人未經其他
    共有人全體同意，擅將共有土地出租予他人，對其他共有人
    不生效力。」。故由前述規定及最高法院裁判可證，本件原
    告戊○○本於其為第155 、第156 地號2 土地之共有人身份
    ，起訴請求被告甲○○支付基地租金乙事，應經該基地共有
    人全體同意方得為之。而原告斷然起訴請求，在未經證明原
    告業經其他共有人全體同意下，原告之請求顯無理由。
九、本件就基地租賃部分，因懷寧街76號7 樓房屋與土地非同屬
    一人，故並無民法第425 條之1 之適用。按原告提起本項請
    求，依照書狀所載，乃係本於民法第425 條之1 之規定起訴
    。然查，民法第425 條之1 ，其適用之前提需為「土地及土
    地上之房屋同屬一人所有，而僅將土地或僅將房屋所有權讓
    與他人，或將土地及房屋同時或先後讓與相異之人」，方有
    推定租賃關係之適用。而今原告又主張系爭土地自始為其所
    有，7 樓房屋為其父蔡景盛所有。故本件房地顯非同屬一人
    。故並無前開425 條之1 適用情事。原告此一請求顯無理由
    ，應予駁回。
十、民法第425 條之1 第1 項僅為推定租賃關係。但本件基地其
    他共有人數十年來均未向蔡景盛或甲○○請求使用費用。故
    顯有反證無租賃關係存在。縱退萬萬步言，本件懷寧街大樓
    基地有多名共有人。而在該大樓興建完成後，基地共有人從
    未對於房屋所有權人主張支付基地使用費用。故顯有反證得
    以推翻民法第425 條之1 之推定。故原告本項之請求顯不足
    採。
十一、聲明：（一）原告之訴駁回。（二）訴訟費用由原告負擔
      。（三）如受不利判決，願以現金或等額之可轉讓定存單
      供擔保，請准免為假執行。
參、兩造不爭執之事實
一、如附表一所示之建物及土地原係訴外人蔡景盛所有，信託登
    記於被告丙○○名下。
二、訴外人蔡景盛於91年2 月8 日死亡，其繼承人為原告及訴外
    人蔡雪瀛、被告丁○○。
三、被告丙○○於91年3 月26日就附表一所示之建物及土地，與
    被告甲○○簽立買賣契約，而於91年5 月23日以買賣為原因
    ，將上開土地、建物所有權移轉登記為被告甲○○所有。
四、如附表一所示之建物現由被告甲○○占有。
五、門牌號碼台北市○○區○○街76號2 樓房屋，屬於訴外人蔡
    景盛遺產之一部分，自91年2 月8 日迄今之占有人，為被告
    丁○○。
六、訴外人蔡景盛於81年8 月6 日，指示訴外人蔡星煜，將其所
    信託如附表一所示地號2 筆土地權利範圍各30分之2 之應有
    部分，移轉登記原告名下。
七、訴外人蔡景盛於84年11月20日，指示訴外人蔡星煜，將台北
    市○○街76號7 樓建物所有權全部，移轉登記至被告甲○○
    名下。
肆、得心證之理由：
本件兩造所爭執之處，應在於被告甲○○究否如附表一所示不動
產之所有權人？被告丁○○是否具有占有台北市○○街76號2 樓
房屋之權利？原告是否具有以個人名義，請求被告丁○○返還使
用台北市○○街76號2 樓房屋利益之權利？原告與被告甲○○之
間，是否有民法第 425條之1法定租賃權之關係？
一、按信託關係不因委託人或受託人死亡、破產或喪失行為能力
    而消滅，信託法第80條第1 項前段定有明文。雖該法係於民
    國85年1 月26日始經公佈施行，惟衡諸信託行為有效成立後
    ，本即以信託財產為中心，而有其獨立性，為使信託契約得
    以有效執行，除當事人另有訂定外，本不宜因自然人之委託
    人或受託人死亡、破產或喪失行為能力等情事，即認定信託
    關係消滅，故上開信託法之規定，對於在該法施行前所成立
    之信託行為，自應以之為法理而予以適用。次按委任關係，
    因當事人一方死亡、破產或喪失行為能力而消滅。但契約另
    有訂定，或因委任事務之性質不能消滅者，不在此限，民法
    第550 條亦定有明文。經查，訴外人蔡景盛於91年2 月8 日
    死亡之前，曾經多次以口頭委任如附表一所示不動產之受託
    人即被告丙○○，應於其死亡之後，將如附表一所示之不動
    產移轉登記予其長孫即被告甲○○等情，業據：（一）證人
    陳全金（原告之表哥）證稱：「蔡景盛有託被告丙○○處理
    前揭房屋給長孫之事，．．．，蔡景盛特別跟丙○○說這個
    房屋是要登記給我長孫，請丙○○處理」。（二）證人蔡張
    蘭妹（被告丙○○之配偶）證述：「蔡景盛在88年時有說76
    號1 樓在他過世時，要給甲○○，當時蔡景盛還沒有生病，
    我和我先生、蔡景明、陳全金有去看他，蔡景盛的太太說一
    樓要給他的長孫（甲○○）做生意用，他書讀的比較少，磚
    窯廠給戊○○，蔡景盛當時在旁邊，蔡景盛當時也有說甲○○書讀比較少，一樓給甲○○，當天是蔡景盛的太太先說，
    後來蔡景盛也有提及」。（三）證人蔡景明（訴外人蔡景盛
    之胞弟）證稱：「有一次我從國外回來，我去看我大哥蔡景
    盛，他有提到很多關於財產處理的事情，他說在美國的財產
    要給戊○○，在台灣的部分，磚窯廠股份要給戊○○，還有
    重慶南路1 段75號7 樓要給戊○○，懷寧街76號1 樓要給甲○○做生意」等語綦詳。雖證人蔡雪贏（訴外人蔡景盛之女
    ）僅證稱：「編號一（即附表一）土地及房屋我父親沒有跟
    我說什麼，僅說我大弟的孩子（即被告甲○○）不愛唸書，
    可能打算開的店面而已。我父親過世前，並沒有提到編號一
    的房屋要給誰，在病床前我父親說兩個都是我的兒子，要給
    誰不知道」云云；然就邏輯而言，訴外人蔡景盛委託被告丙○○將附表一所示不動產移轉予被告甲○○之時，本無證人
    蔡雪贏必然在場聽聞之道理，是證人蔡雪贏本人並未見聞訴
    外人蔡景盛委託行為之事實，應不足以推論並無此項委託行
    為之存在。此外，被告復未能提出任何其他證據，足以使本
    院產生證人陳全金、蔡張蘭妹、蔡景明等人上開證詞係屬虛
    偽之心證，依據該三位證人之證詞，訴外人蔡景盛確曾於死
    亡之前，委託被告丙○○將附表一所示不動產移轉予被告甲○○之事實，自堪認定；則以訴外人蔡景盛上開行為觀之，
    其於法律上之效果，應係與被告甲○○間，訂立一以訴外人
    蔡景盛之死亡作為始期，而將附表一所示不動產移轉登記予
    被告甲○○之贈與契約，並委託該等不動產之信託名義人即
    被告丙○○，屆時執行此項贈與契約而已。衡以該項委任事
    務之內容，本係委託被告丙○○於訴外人蔡景盛死亡後，辦
    理上開不動產之移轉登記，以其性質觀之，該項委任契約自
    不因訴外人蔡景盛之死亡而失其效力。從而被告丙○○於91
    年5 月23日將附表一所示土地、建物所有權移轉登記為被告
    甲○○所有，應係基於訴外人蔡景盛指示之履行契約行為；
    被告丙○○與被告甲○○之間之買賣契約，依據民法第八十
    七條通謀虛偽意思表示之規定，雖屬無效，但被告丙○○既
    確係基於移轉所有權之意思，將系爭不動產移轉登記予被告
    甲○○，此項不動產所有權移轉之物權行為，應仍非通謀虛
    偽意思表示，而屬有效（於主管機關登記之移轉原因是否真
    實，僅生是否應予刑事或行政處罰之效果，不影響雙方移轉
    所有權意思之真正），被告甲○○應係附表一所示不動產之
    所有權人無訛。另原告及蔡雪贏、被告丁○○為訴外人蔡景
    盛之繼承人，繼受上揭信託、委任及贈與契約之權利、義務
    ，本有容任被告丙○○依約將系爭不動產移轉登記予被告甲○○之義務，被告甲○○依據前揭贈與契約，取得系爭不動
    產之所有權，亦無何侵害原告權利，或無法律上原因而取得
    利益之情形可言；從而原告依據侵權行為及不當得利之法律
    關係，請求被告甲○○塗銷附表一所示土地、建物，於91年
    5 月23日所為之所有權移轉登記，回復登記為被告丙○○所
    有，及被告丙○○應將上開附表一所示土地、建物所有權移
    轉登記為原告及證人乙○○、被告丁○○公同共有，自均無
    理由，應予駁回。再被告甲○○既係如附表一所示不動產之
    所有權人，原告請求被告甲○○遷讓返還如附表一所示建物
    予原告及被告丁○○、證人乙○○等公同共有人，並自91
    年5 月23日起至返還上開土地、房屋之日止，按月給付原告
    及被告丁○○、證人乙○○等公同共有人新台幣10萬元之不
    當得利，自亦無理由，應予駁回。
二、按借用人應於契約所定期限屆滿時，返還借用物；未定期限
    者，應於依借貸之目的使用完畢時返還之。但經過相當時期
    ，可推定借用人已使用完畢者，貸與人亦得為返還之請求，
    民法第470 條第一項定有明文。經查，被告丁○○於訴外人
    蔡景盛生前，即居住於台北市○○街76號2 樓如附圖所示 A
    部分，且未支付任何對價等情，業據：（一）證人蔡雪贏證
    述：「編號二（即台北市○○街76號2 樓）我父親生前是將
    前段出租給親戚，租金由父親收取，後段是由被告丁○○使
    用」。（二）證人陳全金證述：「蔡景盛就一直住在七樓，
    直到他過世，至於丁○○住二樓後面房間及七樓，丁○○從
    美國回來就一直住這樣，二樓前面是租給文瑞印刷公司作排
    字間使用，蔡景盛從來沒有要收回給丁○○住的二樓，連房
    租也沒有拿過」。（三）證人蔡張蘭妹證述：「二樓起初文
    瑞公司在使用，到丁○○回來時，他住在電梯左邊，丁○○
    還沒有去美國時有住七樓，從美國回來後，就只住二樓」。
    （四）證人蔡范春香（訴外人蔡景盛之姪女）證述：「當時
    七六號二樓剛開始是全部作倉庫用，後來有分前、後段，因
    為我大伯的兒子丁○○自己要用，丁○○住多久我不清楚，
    前段是我在使用，．．．，我在使用時有付租金約兩萬元左
    右，先前蔡景盛過世前，我交給蔡景盛本人，蔡景盛過世後
    ，我是交給丁○○。在丁○○尚未住進來之前是兩萬元，在
    分前、後段丁○○住進來後，我每個月租金是一萬三千元」
    。（五）證人蔡張蘭妹證述：「丁○○回來住二樓後，（租
    金）就沒有那麼多了，租金變成樓下四萬元，樓上一萬三千
    元，是我大伯蔡景盛跟我說的」等語綦詳。而上開證人所稱
    台北市○○街76號2 樓前、後段之區分，即係附圖B 、C 部
    分及A 部分，亦經本院會同兩造訴訟代理人至現場，依據雙
    方一致指認之位置，指示台北市建成地政事務所人員繪製土
    地複丈成果圖標示明確。揆以原告及被告丁○○均未能提出
    其他任何足以使本院產生上開證人之證詞係屬虛偽之證據，
    被告丁○○主張上開房屋之「全部」，均由其於訴外人蔡景
    盛生前即開始使用云云，及原告主張被告丁○○於訴外人蔡
    景盛生前並未使用該房屋之任何部分云云，自均不足採，被
    告丁○○於訴外人蔡景盛生前，即居住於台北市○○街76號
    2 樓如附圖所示A 部分，且未支付任何對價之事實，應堪認
    定。則衡以被告丁○○為訴外人蔡景盛之長子，及訴外人蔡
    景盛生前，即將台北市○○街76號2 樓如附圖所示A 部分交
    付被告丁○○免費居住等情，被告丁○○主張訴外人蔡景盛
    借貸該部分建物予其使用一節，自屬可採；是被告丁○○占
    有該部分房屋，有其合法權利，並非無法律上原因而受利益
    等情，應堪認定。則原告及證人蔡雪贏、被告丁○○為訴外
    人蔡景盛之繼承人，繼受上開使用借貸契約，於該項契約終
    止之前，依據民法物上請求權之法律關係，起訴請求被告丁○○遷讓返還該部分建物，並依據不當得利之法律關係，請
    求被告丁○○返還自訴外人蔡景盛死亡之日起，使用該部分
    房屋之利益部分，自均無理由，應予駁回。
三、另台北市○○街76號2 樓附圖B 、C 部分，原由訴外人蔡景
    盛出租他人，被告丁○○於訴外人蔡景盛91年2 月8 日死亡
    後，無正當法律權利，占有該部分應屬訴外人蔡景盛之繼承
    人即原告及證人蔡雪贏、被告丁○○公同共有之房屋，原告
    依據民法物上請求權之法律關係，請求被告遷讓返還該部分
    建物予原告及證人蔡雪贏、被告丁○○等其餘公同共有人，
    即有理由，應予准許。至於原告主張被告丁○○無權占有上
    開部分房屋，基於訴外人蔡景盛繼承人即該房屋公同共有人
    之身分，請求被告丁○○返還不當得利云云。本院按繼承人
    有數人時，在分割遺產前，各繼承人對於遺產全部為公同共
    有，民法第1151條定有明文；而公同共有人之權利義務，依
    其公同關係所由規定之法律或契約定之，民法第828 條第一
    項亦有明確規定；揆以民法第五編第二章第三節中，業對於
    分割遺產之原則、方法、責任、效力、計算方式等，作出明
    確之規定，各繼承人於遺產分割之前，既尚未能確定遺產中
    各項財產將來分割之結果，自不得僅為自己之利益，基於遺
    產所生之權利，請求他人向自己個人為給付。是此部份原告
    基於其係訴外人蔡景盛繼承人即該房屋公同共有人之身分，
    請求被告丁○○向原告個人返還不當得利，揆諸前揭法理，
    即無理由，應予駁回。
四、按「土地及其土地上之房屋同屬一人所有，而僅將土地或僅
    將房屋所有權讓與他人，或將土地及房屋同時或先後讓與相
    異之人時，土地受讓人或房屋受讓人與讓與人間或房屋受讓
    人與土地受讓人間，推定在房屋得使用期限內，有租賃關係
    。其期限不受第449 條第1 項規定之限制。」，民法第 425
    條之1 定有明文；自該項條文使用「推定」，而非「視為」
    之用語以觀，若有充分證據足以認為讓與人與受讓人間或受
    讓人與受讓人間，確有房屋所有人毋須支付使用土地代價予
    土地所有人之意思合致，即不得認為渠等間有民法第425 條
    之1 法定租賃權之存在。經查，台北市○○街76號7 樓建物
    及如附表一所示地號2 筆土地權利範圍各30分之2 之應有部
    分，原均係訴外人蔡景盛所有，信託登記於訴外人蔡星煜名
    下，嗣訴外人蔡景盛為恐子女不當處分房地，乃將應配附上
    開房屋之155 、156 地號土地所有權，權利範圍各10分之1
    （即30分之3）， 其中30分之2 ，於81年8月6 日移轉登記
    至原告名下，嗣再於85年1 月29日，將台北市○○街76號7
    樓建物所有權贈與被告甲○○等情，為兩造所不爭執，並有
    土地登記謄本、建物登記登本各一件附卷可稽，堪信為真。
    參諸訴外人蔡景盛於過世之前，一直居住於台北市○○街76
    號7 樓房屋之事實，為證人蔡雪贏、陳全金、蔡張蘭妹一致
    證述明確；原告從未基於其係附表一所示地號土地共有人之
    身分，向訴外人蔡景盛請求支付使用土地代價，甚至自訴外
    人蔡景盛於85年1 月29日將台北市○○街76號7 樓房屋所有
    權移轉予被告甲○○起，迄訴外人蔡景盛於91年2 月8 日死
    亡時止六年之間，原告亦從未基於其係附表一所示地號共有
    人之身分，向被告甲○○請求支付使用土地代價等情，亦為
    原告所不否認。衡以原告所自承訴外人蔡景盛係避免子女不
    當處分房地，始將該部分土地移轉至原告名下等語，訴外人
    蔡景盛與原告間就此項僅移轉土地，而未將其上房屋一併移
    轉之行為，彼此自已有此項土地所有權移轉之目的僅在於管
    控後代子孫財產之處分，原告不得反向房屋所有權人請求支
    付使用土地代價之共識。則原告於取得如附表一所示地號2
    筆土地權利範圍各30分之2 之應有部分時，既已知其不得反
    向其上台北市○○街76號7 樓房屋所有權人請求支付使用土
    地之代價，揆諸前揭法律規定，原告依據民法第425 條之1
    法定租賃權之法律關係，請求本院核定前開房屋所有權人即
    被告甲○○使用上開部分土地應支付之租金，並命被告甲○○給付該等租金云云，自均無理由，應予駁回。
五、本判決原告勝訴部分，兩造均陳明願供擔保以代釋明，聲請
    宣告假執行或免為假執行，核均與法律規定相符，爰分別酌
    定相當之擔保金額宣告之。
六、本案事證已臻明確，兩造其餘主張陳述及所提之證據，均毋
    庸再予審酌，附此敘明。
七、據上論結，本件原告之訴為一部有理由，一部無理由，依民
    事訴訟法第七十九條、第三百九十條第二項、第三百九十二
    條，判決如主文。
中　華　民　國　　九十四  　年　　一　　月　　二十    日
                            民事第二庭  法  官  楊代華
以上正本係照原本作成。
如對本判決上訴，須於判決送達後廿日內向本院提出上訴狀。
中　華　民　國　　九十四  　年　　一　　月　　二十    日
                                    法院書記官  劉碧輝
